臺灣高等法院民事判決　九十三年度家上字第二二○號
　　上　訴　人　乙○○
　　被　上訴人　甲○○
右當事人間請求離婚事件，上訴人對於中華民國九十三年六月二十三日臺灣臺北地方
法院九十三年度婚字第三○七號第一審判決提起上訴，本院於中華民國九十三年十月
二十六日言詞辯論終結，判決如左：
    主      文
上訴駁回。
第二審訴訟費用由上訴人負擔。
    事實及理由
一、上訴人主張：兩造於民國（下同）五十七年間結婚，婚姻關係現仍存續中，並育
    有子女常齡方、常修榮（均已成年），婚後兩人共同住在台北縣新店市○○路三
    八巷七號，詎被上訴人竟於七十六年八月十五日自行遷出，不願履行同居義務，
    顯係惡意遺棄上訴人在繼續狀態中，為此，依民法第一千零五十二條第一項第五
    款規定請求判決兩造離婚等語。
二、被上訴人則以：兩造婚後初尚融洽，然上訴人自六十四年間起即常對被上訴人亂
    發脾氣，動輒打罵，伊為顧及家庭和諧均默默忍受，伊於七十八年八月十五日因
    承購台北縣中和市○○街三十六巷三十四號二樓國宅，遂將
    與上訴人同住台北縣新店市○○路三八巷七號，詎上訴人於九十一年十月二十九
    日竟變本加厲，將伊趕出家門，並更換門鎖，不讓伊返家，伊不得已乃搬至台北
    市○○區○○路二段二○三巷四八號七樓居住，只要上訴人給伊新鑰匙，伊即願
    返家履行同居義務，又伊收上訴人交付之新鑰匙後，即已返家同居，伊並無惡意
    遺棄上訴人之意思等語，資為抗辯。
三、本件原審對於上訴人之請求，為敗訴之判決，上訴人不服，提起上訴，上訴聲明
    求為判決(一)原判決廢棄；(二)請准上訴人與被上訴人離婚。被上訴人則求為判決駁
    回上訴人之訴。
四、查兩造婚姻關係現仍存續中，育有子女常齡方、常修榮，原本共同住在台北縣新
    店市○○路三八巷七號，被上訴人於九十一年十月二十九日搬至台北市○○區○
    ○路二段二○三巷四八號七樓居住，上訴人則將台北縣新店市○○路三八巷七號
    已交付新鑰匙予被上訴人等事實，為兩造所不爭執，自堪信為真實。
五、本件上訴人主張被上訴人於七十六年八月十五日自行離家之事實，則為被上訴人
    所否認，並以前詞置辯，經查：證人即兩造之子常修榮證稱：「從我小時候感情
    就不好，媽媽都有住在家裡，是因為買中和的國宅需要購屋者住在那裡，所以媽
    媽就暫時搬到那裡去住，九十二年十二月我結婚前媽媽也是住在莒光路和爸爸住
    在一起，但沒有同房，他們互相有罵對方。媽媽是為了買國宅才遷出。」等語（
    見原審卷第三三－三四頁），另證人即兩造之女常齡方亦證稱：「爸媽原本共同
    只有假日才去中和住，我記得八十年畢業時，媽媽已經搬回莒光路住了，我不知
    道爸爸有換鎖，媽媽在去年弟弟結婚時搬到興隆路住。」等語（見原審卷第三五
    頁），兩人所述互核相符，而證人常齡方、常修榮與兩造有至親關係，衡情殊無
    年十二月前尚與上訴人同住莒光路房子。況民法第二十條第一項規定「住所」之
    定義為「依一定事實，足認以久住之意思，住於一定之地域者，即為設其住所於
    該地。」並非認為
    六年八月十五日遷出台北縣新店市○○路三八巷七號，即遽認被上訴人自此離家
    迄今，況依被上訴人
    上訴人戶內，於九十一年十月二十九日遷入台北市○○區○○路二段二○三巷四
    八號七樓等字，益證被上訴人於九十一年十月二十九日以前係住在台北縣新店市
    ○○路三八巷七號（見原審卷第十四頁），是上訴人所稱被上訴人自七十六年八
    月十五日起即離家不歸、惡意遺棄上訴人云云，自不足採。依上所述，足認兩造
    原住台北縣新店市○○路三八巷七號，被上訴人於七十六年八月十五日因承購台
    北縣中和國宅而遷出上址並至該國宅居住，惟已於八十年間搬回上址與上訴人同
    八號七樓居住。又上訴人提出兩造子女常齡方之自白書，雖陳稱被上訴人多年前
    便已在外居住等語（見本院卷第二二頁），惟該項自白書為訴訟程序外之陳述，
    未具證據能力，且與常齡方於原審之證詞明顯相左，自無法為上訴人有利之認定
    。
六、按夫妻互負同居之義務，但有不能同居之正當理由者，不在此限。民法第一千零
    零一條定有明文。次按「夫妻互負同居之義務，為民法第一千零零一條所明定，
    夫妻之一方無正當理由而與他方別居，固屬違背同居義務，惟同法第一千零五十
    二條第五款所謂以惡意遺棄他方，不僅須有違背同居義務之客觀事實，並須有拒
    絕同居之主觀情事始為相當。」（最高法院四十年台上字第九一號判例參照）。
    查本件兩造間有婚姻關係，現仍存續中，原同住在台北縣新店市○○路三八巷七
    號，被上訴人於七十六年八月十五日因承購台北縣中和國宅曾短暫居住在該國宅
    ，惟已於八十年間返家與上訴人同住，嗣於九十一年十月二十九日離家等情，已
    如前述，則被上訴人於八十七年八月十五日離家搬至台北縣中和國宅短暫居住，
    係為符合承購國宅者之資格而為，應認被上訴人當時係有不能同居之正當理由，
    並非故意違背同居義務，至被上訴人於九十一年十月二十九日離家固有違背同居
    義務之客觀事實，然上訴人自被上訴人離家後即更換新鎖，致被上訴人無法返家
    同居，為上訴人所不爭執，且被上訴人於本院審理中已表明只要上訴人交付伊新
    鑰匙，伊即願返家團聚等語明確（見原審卷第三六頁），上訴人亦於本院當庭交
    付被上訴人新鑰匙在卷（見本院卷第五四頁），嗣被上訴人業已返家居住，為上
    訴人所不否認，自難謂被上訴人有不履行同居，而構成惡意遺棄之情事。上訴人
    徒以兩造分居一、二樓並無實益等語，主張被上訴人仍有不履行同居惡意遺棄之
    行為，尚難採信。揆諸上開說明，被上訴人並無拒絕同居之主觀情事，即與惡意
    遺棄之離婚事由不合，上訴人自不得據以訴請離婚。
七、從而，上訴人依民法第一千零五十二條第一項第五款規定請求判決兩造離婚，為
    無理由，不應准許。原審為上訴人敗訴之判決，經核並無不合。上訴意旨，指摘
    原判決不當，求予廢棄，為無理由，應予駁回。
八、本件事證已臻明確，兩造其餘攻擊防禦方法及舉證，核與判決結果已不生任何影
    響，不再贅述，併此敘明。
九、據上論結，本件上訴為無理由，依民事訴訟法第四百四十九條第一項、第七十八
    條，判決如主文。
中　　　華　　　民　　　國　　九十三　　年　　 十一　 　月　  　九    　日
                                民事第四庭
                              　　　審判長法  官　林  敬  修
                                　　　　　法  官　游  婷  麟
                                          法  官　劉  勝  吉
右正本係照原本作成。
如不服本判決，應於收受送達後二十日內向本院提出上訴書狀，其未表明上訴理由者
，應於提出上訴後二十日內向本院補提理由書狀（均須按他造當事人之人數附繕本）
上訴時應提出委任律師或具有律師資格之人之委任狀；委任有律師資格者，另應附具
律師資格證書及釋明委任人與受任人有民事訴訟法第四百六十六條之一第一項但書或
第二項（詳附註）所定關係之釋明文書影本。
中　　　華　　　民　　　國　　九十三　　年　　十一　　　月　　　十　　　日
　　　　　　　　　　　　　　　　　　　　　書記官  李  翠  齡
附註：
民事訴訟法第四百六十六條之一（第一項、第二項）：
對於第二審判決上訴，上訴人應委任律師為訴訟代理人。但上訴人或其他法定代理人
具有律師資格者，不在此限。
上訴人之配偶、三親等內之血親、二親等內之姻親，或上訴人為法人、中央或地方機
關時，其所屬專任人員具有律師資格並經法院認為適當者，亦得為第三審訴訟代理人
。
